臺灣高等法院刑事判決　　　　　　　94年度上更(一)字第95號
上　訴　人
即　被　告　甲○○
選任辯護人　鐘律師
上列上訴人，因違反廢棄物清理法案件，不服臺灣士林地方法院
，90年度訴字第142號，中華民國90年12月13日第一審判決（聲
請簡易判決處刑案號：臺灣士林地方法院檢察署89年偵字第3665
號）提起上訴，經判決後，由最高法院第一次發回更審，本院判
決如下：
    主  文
原判決撤銷。
甲○○未依規定領有廢棄物處理許可證或核備文件，從事廢棄物
處理，處有期徒刑壹年貳月。
    事  實
一、甲○○明知事業廢棄物之處理，應符合中央主管機關之規定
    ，公、民營廢棄物清除、處理機構經營廢棄物之貯存、清除
    或處理業務，應列明專業技術人員與貯存、清除、處理之工
    具、方法、設備及場所，向主管機關申請核發許可證或核備
    文件，從事廢棄物貯存、清除、處理，或未依廢棄物清除、
    處理許可證，或核備內容貯存、清除、處理廢棄物者，不得
    處理及任意棄置廢棄物致污染環境。竟未依規定申請核發許
    可證或核備文件，於民國（下同）88年9月20日凌晨零時30
    分許，駕駛未懸掛車牌之營業大貨車（按車牌號碼為FM-910
    號），自臺北縣汐止市○○路、茄苳路附近某建築工地，載
    運該工地之廢棄土，於同日凌晨1時10分許，途經臺北市南
    港區○○○路○段279號前，見四下無人，竟將所載運之廢棄
    土任意傾倒入由臺北市政府工務局養護工程處所管理之國有
    土地上（坐落臺北市○○段○○段175地號之四分溪內，面積
    約達10平方公尺，非行水區，詳見附件複丈成果圖標示A2部
    分，意即採樣編號A1部分），作為其從事廢棄物之清除與處
    理之方法。嗣傾倒完畢正欲駕車離去時，為巡邏至現場之警
    員發現，立即鳴笛攔阻追捕，因而查悉上情。
二、案經臺北市政府警察局南港分局報請臺灣士林地方法院檢察
    署檢察官聲請簡易判決處刑，臺灣士林地方法院受理後改依
    通常程序審理。
    理  由
一、訊據上訴人即被告甲○○矢口否認有犯罪之事，辯稱伊僅在
    臺北縣汐止基隆河整治工地負責載運挖出之土壤，將之接駁
    至外場堆置，以便分裝外運之其他大貨車而已，當天伊確係
    在工地內載運土石方，於凌晨返家駕駛空車經過該處，根本
    沒有任何傾倒廢土之行為，伊有看到其他車子從後面經過，
    以為警察係在攔那部車，與伊無關，且廢棄物清理法第22條
    第2項第4款僅處罰公、民營廢棄物清除處理「機構」，伊既
    非機構，因此不應受罰云云。辯護人並以警員乙○○係追蹤
    攔截另輛大貨車時，見路過現場之被告在前行駛，而一併攔
    下，當時地點係在富德公墓，距離傾倒廢土之現場約4、5公
    里之遠，因另車駕駛趁隙逃逸，該警員竟謊稱僅4、5百公尺
    ，而將傾倒行為歸責於被告，且警員前後證詞不一，案發現
    場為山區○○○路，照明路燈上百公尺始設置其一，案發當
    時又值深夜，能見度有限，卻證稱其與被告距離約1、2百公
    尺，實則該警員根本無法目視到現場，更無法分辨出車斗在
    升降，所言純屬個人臆測之詞，與經驗法則有違；被告所駕
    駛之大貨車容積達18.28立方公尺，如係其傾倒，怎會只有
    佔用10平方公尺之面積？又案發後，警方曾採集現場2堆廢
    土，鑑驗結果現場廢土編號1-1 、1-2縱與被告車內廢土3-1
    、3-2相似，既非當場查獲被告傾倒，自難即認係被告所為
    ，再者，現場傾倒之廢土，已經內政部警政署刑事警察局鑑
    定，土質中並無摻雜金屬屑、玻璃碎片等廢棄物，為單純之
    營建剩餘土石方，而環保署90年11月1日環署廢字第00664
    55號函亦已確認非屬廢棄物範圍，自無廢棄物清理法罰則之
    適用云云，資為辯護。惟查：
(一)上揭犯罪事實，業據證人即查獲本案之臺北市政府警察局南
    港分局舊庄派出所警員乙○○於偵審中證述綦詳，指證稱：
    因先前案發現場曾多次被偷倒廢土，案發當時伊正值勤查緝
    傾倒廢土之工作，環保局巡山員與伊交接班時，曾告知並無
    廢土，凌晨1點多時，發現被告甲○○駕駛前開大貨車及另
    一部大貨車，正一前一後邊走邊收車斗要離去，伊馬上鳴警
    笛攔截，後面那部車有攔停，但被告仍以時速約90至100 公
    里之速度往前奔馳，於是繼續追趕，致後面一部車趁隙逃離
    現場，僅查獲被告而已，並於現場發現2堆廢土等語（參見
    3665號偵查卷第44頁反面，原審卷16、17、58至60頁，本院
    上訴卷第52至54頁，91年3月8日訊問筆錄），且有現場照片
    多幀在卷可稽（見3665號偵查卷第51至57頁）。乙○○係臺
    北市政府警察局南港分局舊庄派出所警員，與被告並無何仇
    隙，衡情殊無誣陷被告之理。
(二)本案現場二堆廢土及被告所駕駛車輛上之殘留土方樣本（二
    堆廢土其中採自A1部分予以編號1-1、1-2，採自A2部分予以
    編號2-1、2-2；採自車牌號碼FM-910號大貨車上部分予以編
    號3-1、3-2），經採樣後，送內政部警政署刑事警察局鑑驗
    ，以外觀比對法、酸鹼值（PH值）檢測、溶液檢測、灼熱試
    驗、粒子大小分析、掃瞄式電子顯微鏡／Ｘ射線能譜分析法
    、氣相層析質譜分析、比重液檢測結果，綜合研判認「編號
    1-1、1-2與編號3-1、3-2相似，編號2-1、2-2與編號3-1、3
    -2不同」，此有該局88年12月24日刑鑑字第100279號鑑驗通
    知書1份在卷足按（同上偵卷18至30頁）。參以檢察官督同
    乙○○警員及臺北市松山地政事務所人員至現場履勘及測量
    ，分別標示廢土位置A1、A2，A1在左、A2在右（見偵卷第51
    頁），製有履勘筆錄及攝有現場照片多幀附卷（同上偵卷50
    至57頁）可憑，經測量結果代號A1（按即指採樣編號A2）面
    積21平方公尺、A2（按即指採樣編號A1《1- 1、1-2》）面
    積10平方公尺，復有臺北市松山地政事務所89 年7月26日北
    市松第二字第8961229800號函檢送之土地複丈成果圖1份在
    卷（同上偵卷66頁）可考（如附件），而該複丈成果圖所標
    示之A1、A2恰為採樣時之A2、A1，此觀之履勘照片及複丈成
    果圖甚明，且據證人乙○○於偵查中結證：「採證時的A1是
    複丈成果圖上的A2，採證時的A2是複丈成果圖上的A1」等語
    屬實（參見同上偵卷71頁反面），足見在右側A2之廢土（即
    採樣編號A1）與被告車輛所採集之樣本相似，恰與證人乙○
    ○指證稱當時有兩輛大貨車，被告車輛在前，邊走邊收車斗
    乙情相符，所辯否認A1廢土非被告所傾倒一節，尚不足採。
    而乙○○就距離遠近缺乏精確概念，已經其在本院前審供明
    （本院上訴卷第52至54頁，91年3月8日訊問筆錄），尚難因
    此予以苛責，認其證言完全不可採用。
(三)關於被告所辯僅負責在工地內載運土石方，工地外之事與伊
    無關一節，然被告於警訊時即供稱：係朋友綽號同花順之男
    子要伊幫忙載運至『他處』（於工地內內運），共裝運2趟
    ，未拿酬勞，20日凌晨零時30分許，空車欲往深坑（同上偵
    卷11頁），但被告既在牌照吊扣期間違規行駛，為其所直承
    不諱，復有臺北市政府警察局舉發道路交通管理事件通知單
    影本一份在案（同上偵卷第37頁下）可考，竟於深夜行車，
    卻無何酬勞，顯非合情，且家住臺北縣永和，有其戶籍資料
    在卷可查，竟謂自汐止而空車往深坑行駛，更大違常情，實
    難信實。
(四)有關查獲廢棄面積與被告車斗容量是否相符一節，一般而言
    ，營業大貨車容積約為18.28立方公尺（5.3公尺x2.3公尺x1
    .5公尺＝18.28立方公尺），現場代號A2（即採樣編號A1《
    1-1、1-2》）廢土雖佔用僅10平方公尺，惟一般偷倒廢土者
    ，亦非必裝滿整車，目的僅在圖便而已，況前揭複丈成果圖
    僅顯示面積，至於廢土高度為何不得而知，尚難以面積推斷
    ，亦難憑此為有利於被告之認定。
(五)至於所辯「營建廢棄土」，應包含建築工程、公共工程及建
    築物拆除工程施工所產生之剩餘土石方、磚瓦、混凝土塊，
    因無污染之虞，為有用之資源，非屬廢棄物範圍，並引行政
    院86年12月31日台86內字第52109號函示及內政部所頒「營
    建廢棄土處理方案」為據，認本件土石方不屬於廢棄物清理
    法規範之廢棄物乙節。經查依據內政部訂頒之「營建剩餘土
    石方處理方案」規定，營建剩餘土石方之種類確實包括建築
    工程、公共工程及建築物拆除工程施工所產生之剩餘泥、土
    、砂、石、磚、瓦、混凝土塊。而依據行政院86年12月31日
    台86內字第52109號函示，固亦明確認定剩餘土石方、磚瓦
    、混凝土塊為有用資源，非屬廢棄物範圍，但有一前提要件
    ，即營建剩餘土石方須依「營建剩餘土石方處理方案」規定
    合法處理，始不以廢棄物認定。換言之，按建築廢棄物如經
    分類後，其符合「營建剩餘土石方處理方案」規定部分，則
    可併「剩餘土石方」進入土資場（棄土場）清理，其餘有用
    資源如廢鐵、廢鋁、廢塑膠、廢木材、廢紙、廢瀝青、廢玻
    璃等可回收再利用廢棄物及其他廢棄物，均應依廢棄物清理
    法相關規定清理或再利用，倘若未依其規定辦理而「隨意棄
    置」，「致污染環境」者，仍為違反廢棄物清理法之行為，
    此有行政院環境保護署90年11月1日環署廢字第0066455號
    函在卷（見原審卷第67、68頁）可參。從而，被告未依法清
    除剩餘土石方，任意棄置，其所清除、處理之廢土仍應認為
    係「廢棄物」。
(六)又按，依廢棄物清理法第2條第1項規定，廢棄物分為一般廢
    棄物與事業廢棄物，一般廢棄物係指：「由家戶或其他非事
    業所產生之垃圾、糞尿、動物屍體等，足以污染環境衛生之
    固體或液體廢棄物；事業廢棄物係指：「 (一)有害事業廢
    棄物：由事業所產生具有毒性、危險性，其濃度或數量足以
    影響人體健康或污染環境之廢棄物。(二)一般事業廢棄物：
    由事業所產生有害事業廢棄物以外之廢棄物。」而建築工地
    所產生之廢棄土等建築廢棄物，依已廢止之廢棄物清理法台
    灣省施行細則第20條第1項之規定，自係屬一般事業廢棄物
    ，此並經營建廢棄土主管機關內政部營建署於90年5月2日以
    90營署綜字第025242號函以：「所稱營建剩餘土石方之種類
    ，包括建築工程、公共工程及建築物拆除工程施工所產生之
    剩餘泥、土、砂、石、磚、瓦，混凝土塊」在案（參見台灣
    高等法院90年上訴字第1245號判決）。而為有效清除、處理
    廢棄物，改善環境衛生，維護國民健康，公民營廢棄物清除
    、處理機構，必須具備一定之條件、具備自有設施、設置專
    業技術人員等（詳見事業廢棄物貯存清除處理方法及設施標
    準），始得向主管機關申請核發公民營廢棄物清除處理機構
    許可文件，修正前廢棄物清理法第20條及修正後第41條第1
    項、第42條均有相同意旨之規定。此項立法目的，在於限定
    符合法定申請許可條件之專業機構始得從事廢棄物處理行為
    ，並非容許一般欠缺專業能力之人擅自無照處理廢棄物。無
    論修正前之該法第22條第2項第4款或修正後第46條第1項第4
    款前段，均設有處罰擅自貯存、清除、處理廢棄物行為之規
    定，所指依規定領有許可文件，為阻卻違法之事由一節，非
    謂該款僅以公民營業者作為處罰對象，而應認對於任何人均
    受其規範，否則一般人擅自清除、處理廢棄物，無法處罰，
    當違本法為改善環境衛生、維護國民健康之旨（參見最高法
    院89年度台上字第4814號、本院90年度上訴字第1245號判決
    要旨）。準此，被告雖非公民營廢棄物清除、處理機構，仍
    為修正前廢棄物清理法第22條第2項第4款處罰之對象甚明。
    被告既未依規定申准為廢棄物之清除、處理，乃竟任意傾倒
    廢土，自難辭應負之刑責。
(七)至所請函查貨運車司機是否應申領廢棄物清除、處理許可證
    ，始得載運廢土一節，因與其已進而為傾倒之行為不能混為
    一談，核無必要。又被告於本院再度聲請傳喚證人南港分局
    舊庄派出所警員乙○○，惟證人楊宏亮已於歷次偵審中證述
    綦詳（見3665號偵查卷第44頁反面，原審卷16、17、58至60
    頁，本院上訴卷第52至54頁，91年3月8日訊問筆錄），亦核
    無必要，附此敘明。
(八)綜合上述，被告所辯各節，要係飾卸之詞，均無可採，其事
    證明確，犯行堪以認定。
二、按公、民營廢棄物清除、處理機構經營廢棄物之貯存、清除
    或處理業務，應列明專業技術人員與貯存、清除、處理之工
    具、方法、設備及場所，向地方主管機關申請核發許可證。
    但從事有害事業廢棄物之貯存、清除或處理者，地方主管機
    關應先報請中央主管機關核准，始得發給許可證，為現行廢
    棄物清理法第41條（即修正前廢棄物清理法第20條）所明定
    。被告甲○○明知未依廢棄物清理法第41條（即修正前廢棄
    物清理法第20條）規定領有廢棄物清除及處理許可證，不得
    從事廢棄物清除及處理，竟從事廢棄物處理，核被告所為，
    係違反廢棄物清理法第41條之規定，應論以同法第46條第1
    項第4款（即修正前第22條第2項第四款）之未領有廢棄物清
    除、處理許可證從事廢棄物清除、處理罪。上訴人行為後廢
    棄物清理法已於90年10月24日修正公布，原第22條第2項第4
    款（未依第20條規定領有廢棄物清除、處理許可證或核備文
    件，從事廢棄物貯存、清除、處理，或未依廢棄物清除、處
    理許可證或核備文件內容貯存、清除、處理廢棄物之罪），
    已修正為現行廢棄物清理法第46條第1項第4款（未依第41條
    第1項規定領有廢棄物清除、處理許可文件，從事廢棄物貯
    存、清除、處理，或未依廢棄物清除、處理許可文件內容貯
    存、清除、處理廢棄物之罪），除其條次文字已作修正，其
    法定刑由「1年以上5年以下有期徒刑，得併科（銀元）1百
    萬元以下罰金」，修正為「1年以上5年以下有期徒刑，得併
    科新臺幣3百萬元以下罰金」（銀元修正為新臺幣，其刑度
    相同。又該法於93年6月2日僅修正第51條，其餘未做修正）
    。上訴人行為後，法律已有變更（罪名之記載方式不同），
    且於新舊法均成立犯罪，因新舊法之刑度相同，依刑法第2
    條第1項前段規定，應適用裁判時之現行廢棄物清理法。原
    審論處被告甲○○未依規定領有廢棄物處理許可證或核備文
    件，從事廢棄物處理罪，量處有期徒刑1年2月之刑，固非無
    見，惟上訴人行為後廢棄物清理法已於90年10月24日修正公
    布，原審雖為新舊法之比較適用，然卻仍適用修正前廢棄物
    清理法第22條第2項第4款前段之規定，自有違誤。被告上訴
    否認犯罪，雖無可取，惟原判決既有可議，即屬無可維持，
    應由本院將原判決撤銷予以改判。爰審酌被告之生活狀況、
    智識程度、犯罪之動機、目的、手段、所生之危害及犯罪後
    之態度等一切情狀，量處如主文所示之刑，以昭炯戒。
據上論斷，應依刑事訴訟法第369條第1項前段、第364條、第299
條第1項前段，修正後廢棄物清理法第46條第1項第4款，刑法第2
條第1項前段、第11條前段，判決如主文。
本案經檢察官陳維練到庭執行職務。
中   華    民    國    94    年     6     月    2     日
                 刑事第12庭 審判長法  官  李文成
                                  法  官  周盈文
                                  法  官  官有明
以上正本證明與原本無異。
如不服本判決，應於收受送達後十日內向本院提出上訴書狀，其
未敘述上訴之理由者並得於提起上訴後十日內向本院補提理由書
（均須按他造當事人之人數附繕本）。
                                  書記官  林蓓瑜
中　　華　　民　　國　　94　　年　　6 　　月　　6 　　日
附錄：本案論罪科刑法條全文
廢棄物清理法第46條第1項第4款
有左列情形之一者，處1年以上5年以下有期徒刑，得併科1百萬
元以下罰金：
四、未依第41條規定領有廢棄物清除、處理許可證或核備文件，
    從事廢棄物貯存、清除、處理，或未依廢棄物清除、處理許
    可證或核備文件內容貯存、清除、處理廢棄物者。
